【裁判字號】    96,苗簡,353
【裁判日期】    970905
【裁判案由】    塗銷土地抵押權登記
【裁判全文】
臺灣苗栗地方法院民事判決             96年度苗簡字第353號
原      告  ｌ○○即戴謹慎之.
                        巷22.
            ｍ○○
                        號
            Ｘ○○
            財團法人北部臺灣基督長老教會新竹中會
上      一
法定代理人  ｋ○○
原      告  財團法人北部臺灣基督長老教會
                        樓
法定代理人  Ｖ○○
共      同
訴訟代理人  陳淑芬律師
複代理人    ｉ○○
被      告  行政院農業委員會農糧署北區分署
            （即臺灣省糧食局新竹事務所）
法定代理人  ｊ○○
訴訟代理人  Ｏ○○
被      告  壬○○
                        號
            午○○
                        號
            戊○
                        巷8弄.
            甲○○
                        15號.
            天○○
                        之5號.
            未○○
                        號
            申○○
                        5號6.
            地○○
                        5之1.
            Ｐ○○
                        6號
            辛○○○即王滿榮.
                        號
            己○即王滿榮之承.
                        576.
            丑○○即王滿榮之.
                        1號
            子○○即王滿榮之.
                        號
            寅○○即王滿榮之.
                        576.
            卯○○即王滿榮之.
                        號
            癸○○即王滿榮之.
                        1號
            庚○○即王滿榮之.
                        號
            丁○○○
            乙○○
                        12號.
            Ｃ○○
            酉○○
                        號
            戌○○
                        號
            亥○○
                        6號
            丙○○
            辰○○
                        號
            Ｈ○○○
                        號
            宇○○○
                        號
            巳○○
                        樓
            Ｗ○○
            ｃ○○
            宙○○即吳健生）.
                        號2樓.
            ｂ○○
            Ｚ○○
            ａ○○
            黃○○
                        88號.
            Ａ○○
                        號
            Ｅ○○
            Ｂ○○
                        號
            Ｒ○○
                        樓之3.
            Ｔ○○
                        17號.
            Ｓ○○
            Ｕ○○
            Ｑ○○
            Ｄ○○
上      一
訴訟代理人  Ｇ○○
被      告  ｆ○○
            ｈ○○
            ｇ○○
                        號
            Ｙ○○
                        號
            ｅ○○
            玄○○
                        號之1.
            Ｆ○○
                        3號
            Ｎ○○○
                        號
            Ｍ○○
                        32巷.
            ｄ○○○
                        3號之.
            Ｌ○○
                        7號
            Ｋ○○
                        1號
            Ｊ○○
                        44號.
            Ｉ○○
                        10號.
上列當事人間請求塗銷土地抵押權登記事件，本院於民國97年8
月19日言詞辯論終結，判決如下：
    主  文
被告壬○○、午○○、戊○、甲○○、天○○、未○○、申○○
、地○○、Ｐ○○、辛○○○、己○、丑○○、子○○、寅○○
、卯○○、癸○○、庚○○、丁○○○、乙○○、Ｃ○○、酉○○、戌○○、亥○○、丙○○、辰○○、Ｈ○○○、宇○○○、
巳○○、Ｗ○○、ｃ○○、宙○○即吳健生、ｂ○○、Ｚ○○、
ａ○○應就其被繼承人王有福設定於坐落苗栗縣苑裡鎮○○段第
一○二三、一○二七、一○二九、一○三○、一○三一地號土地
，均以苗栗縣通霄地政事務所於民國四十九年通苑字第○○○五
三八號收件、民國四十九年四月九日登記、債權範圍四分之三、
權利價值新臺幣壹拾貳萬元之抵押權登記，辦理繼承登記後，將
上開抵押權登記予以塗銷。
被告黃○○、Ａ○○、Ｅ○○、Ｂ○○、Ｒ○○、Ｔ○○、Ｓ○○、Ｕ○○、Ｑ○○、Ｄ○○、ｆ○○、ｈ○○、ｇ○○、Ｙ○○、ｅ○○、玄○○、Ｆ○○應就其被繼承人林水松設定於坐落
苗栗縣苑裡鎮○○段第一○二三、一○二七、一○二九、一○三
○、一○三一地號土地，均以苗栗縣通霄地政事務所於民國四十
九年通苑字第○○○五三八號收件、民國四十九年四月九日登記
、債權範圍四分之一、權利價值新臺幣壹拾貳萬元之抵押權登記
，辦理繼承登記後，將上開抵押權登記予以塗銷。
被告Ｎ○○○、Ｍ○○、ｄ○○○、Ｌ○○、Ｋ○○、Ｊ○○、
Ｉ○○應就其被繼承人張崇欽設定於坐落苗栗縣苑裡鎮○○段第
一○二三、一○二七、一○二九、一○三○、一○三一地號土地
，均以苗栗縣通霄地政事務所於民國四十九年通苑字第○○一三
三九號收件、民國四十九年十月十一日登記、債權範圍全部、權
利價值新臺幣壹拾貳萬元之抵押權登記，辦理繼承登記後，將上
開抵押權登記予以塗銷。
被告行政院農業委員會農糧署北區分署應將其設定於坐落苗栗縣
苑裡鎮○○段第一○二三、一○二七、一○二九、一○三○、一
○三一地號土地，均以苗栗縣通霄地政事務所於民國四十七年通
苑字第○○一○二二號收件、民國四十七年九月十一日登記、債
權範圍全部、權利價值新臺幣捌萬肆仟捌佰元之抵押權登記予以
塗銷。
訴訟費用由被告依附表所示比例負擔。
    事實及理由
壹、程序方面：
一、按當事人死亡者，訴訟程序在有繼承人、遺產管理人或其他
    依法令應續行訴訟之人承受其訴訟以前當然停止；民事訴訟
    法第168 條定有明文。查原告戴謹慎於訴訟程序進行中之民
    國96年11月12日死亡，並由其繼承人即原告ｌ○○向本院聲
    明承受訴訟；另被告王滿榮於97年1 月13日死亡，業由原告
    具狀聲明由其繼承人辛○○○、己○、丑○○、子○○、寅
    ○○、卯○○、癸○○、庚○○8 人承受訴訟，應予准許，
    合先敘明。
二、被告行政院農業委員會農糧署北區分署、Ｄ○○經合法通知
    ，無正當理由，均未於最後言詞辯論期日到場；其餘被告壬○○、午○○、戊○、甲○○、天○○、未○○、申○○、
    地○○、Ｐ○○、辛○○○、己○、丑○○、子○○、寅○○、卯○○、癸○○、庚○○、丁○○○、乙○○、Ｃ○○
    、酉○○、戌○○、亥○○、丙○○、辰○○、Ｈ○○○、
    宇○○○、巳○○、Ｗ○○、ｃ○○、宙○○即吳健生、ｂ
    ○○、Ｚ○○、ａ○○、黃○○、Ａ○○、Ｂ○○、Ｒ○○
    、Ｔ○○、Ｓ○○、Ｕ○○、Ｑ○○、ｆ○○、ｈ○○、ｇ
    ○○、Ｙ○○、ｅ○○、玄○○、Ｆ○○、Ｎ○○○、Ｍ○○、ｄ○○○、Ｌ○○、Ｋ○○、Ｊ○○、Ｉ○○經合法通
    知，均未曾於言詞辯論期日到場，經核均無民事訴訟法第38
    6 條所列各款情形，爰依原告之聲請，由其一造辯論而為判
    決。
貳、實體方面：
一、原告主張：
  (一)坐落苗栗縣苑裡鎮○○段1023、1027地號土地，為原告ｌ○○之被繼承人戴謹慎、原告ｍ○○、Ｘ○○等3 人所共有；
    同段1029地號土地為原告財團法人北部台灣基督長老教會新
    竹中會所有；同段1030、1031地號土地為原告財團法人北部
    台灣基督長老教會所有。系爭5 筆土地於95年重測登記前之
    地號分別為苗栗縣苑裡鎮○○段39、39-5、39-6、39-7 、
    441 地號，被告及其被繼承人分別於47年、49年間，以重測
    前苗栗縣苑裡鎮○○段39、39-1、40地號等3 筆土地設定抵
    押權，而原39地號土地於51年1 月26日分割增加39-5、39-
    6、39-7地號等3 筆土地，於60年1 月26日，原39-5、39-6
    、39-7地號等3 筆土地重劃分割增加39-10 、39-9、39-82
    地號等3 筆土地，於64年1 月13日原39-5地號土地再分割增
    加39 -11、39-12 地號2 筆土地，並於60年8 月18日土地重
    劃時，增加系爭441 地號土地。
  (二)被告行政院農業委員會農糧署北區分署（前身即臺灣省糧食
    局新竹事務所，下稱農糧署北區分署）於47年間在系爭土地
    上設定權利價值為新臺幣（下同）84,800元之抵押權，嗣於
    50年2 月9 日查封分割前原39、39-1、40地號等3 筆土地，
    原39地號土地於50年5 月25日由訴外人陳漢松拍賣取得，原
    39-1、40地號等2 筆土地於52年10月8 日由訴外人張來傳拍
    賣取得，被告農糧署北區分署於47年間取得之抵押權登記，
    自應於上揭土地拍定清償後塗銷。另訴外人王有福、林水松
    於49年間分別在系爭土地上設定債權範圍4 分之3 、4 分之
    1 ，權利價值為120,000 元之第2 順位抵押權登記，訴外人
    張崇欽於49年間在系爭土地上設定債權範圍全部、權利價值
    為120,000 元之第3 順位抵押權登記，亦應於拍定後塗銷登
    記，且原39-1、40地號等2 筆土地，於臺灣新竹地方法院（
    下稱新竹地院）52年度執字第1241號強制執行事件拍定後，
    業已塗銷該2 筆土地上之抵押權登記，卻未就共同擔保之原
    39地號土地塗銷抵押權登記，由於上開強制執行事件之卷證
    資料，恐因年代久遠而銷毀，故就執行內容為何，已無從查
    證，然上開抵押權登記，均已屆期，且債權亦獲清償，卻未
    向地政機關辦理塗銷登記，且於辦理土地分割、重劃、分筆
    轉載時，亦誤將未經塗銷且存在於原地號土地上之他項權利
    登記全部轉載至新分割地號之土地上。
  (三)原抵押權人王有福於69年2 月10日死亡，其繼承人為被告壬○○、午○○、戊○、甲○○、天○○、未○○、申○○、
    地○○【以上8 人為王有福之繼承人王滿堂（83年7 月22日
    死亡）之繼承人】、Ｐ○○、辛○○○、己○、丑○○、子
    ○○、寅○○、卯○○、癸○○、庚○○【以上辛○○○等
    8 人為王有福之繼承人王滿榮之繼承人】、丁○○○、乙○○、林王寶珠（80年7 月6 日死亡）之繼承人Ｃ○○、酉○○、戌○○、亥○○、丙○○【以上丁○○○等7 人為王有
    福之繼承人王滿華（82年9 月25死亡）之繼承人】、辰○○
    、Ｈ○○○、宇○○○、巳○○、Ｗ○○、ｃ○○、黃書嫺
    （93年12月30日死亡）之繼承人宙○○（即吳健生）、ｂ○○、Ｚ○○、ａ○○【以上Ｗ○○等6 人為王有福之繼承人
    王月娥（88年5 月9 日死亡）之繼承人】；原抵押權人林水
    松於63年4 月5 日死亡，其繼承人為黃○○、Ａ○○、Ｅ○○、Ｂ○○【以上4 人為林水松之繼承人林銅墻（69年7 月
    9 日死亡）之繼承人】、Ｒ○○、Ｔ○○、Ｓ○○、Ｕ○○
    、Ｑ○○【以上Ｒ○○等5 人林水松之繼承人林燕（68年
    9 月22日死亡）之繼承人】、Ｄ○○、ｆ○○、ｈ○○、ｇ
    ○○、Ｙ○○、ｅ○○【以上ｆ○○等5 人為林水松之繼承
    人黃林枝（82年7 月14日死亡）之繼承人】、玄○○、Ｆ
    ○○；原抵押權人張崇欽於91年4 月7 日死亡，其繼承人為
    Ｎ○○○、Ｍ○○、ｄ○○○、Ｌ○○、Ｋ○○、Ｊ○○、
    Ｉ○○；爰依物上請求權之法律關係，請求被告等人分別就
    其被繼承人王有福、林水松、張崇欽之抵押權辦理繼承登記
    後，與被告農糧署北區分署各自將上開抵押權登記予以塗銷
    等語；並聲明：如主文所示。
二、被告農糧署北區分署則以：其前身即臺灣省糧食局新竹事務
    所當年業已核發清償證明，而新竹地院52年度執字第1241號
    強制執行事件，僅塗銷原39-1、40地號等2 筆土地上之抵押
    權，漏未塗銷原39地號土地之抵押權，其對於系爭5 筆土地
    已無設定抵押權擔保債權之必要，然系爭抵押權迄未塗銷，
    係可歸責於原告自己之行為，與被告無涉等語；被告Ｅ○○
    陳稱：其不知被繼承人林水松有系爭抵押權存在，因抵押權
    所擔保之債務尚未清償，原告不得請求塗銷抵押權登記等語
    ；被告Ｄ○○陳稱：原告清償借款，即願塗銷等語；並均聲
    明：駁回原告之訴；其餘被告則均未於言詞辯論期日到場，
    亦未提出書狀作何聲明或陳述。
三、得心證之理由：
（一）原告主張系爭1023、1027地號土地，為原告ｌ○○之被繼
      承人戴謹慎、原告ｍ○○、Ｘ○○等3 人所共有；同段10
      29地號土地為原告財團法人北部台灣基督長老教會新竹中
      會所有；同段1030、1031地號土地為原告財團法人北部台
      灣基督長老教會所有，系爭5 筆土地於95年重測登記前之
      地號分別為苗栗縣苑裡鎮○○段39、39-5、39-6、39-7、
      441 地號，被告及其被繼承人分別於47年、49年間，以重
      測前苗栗縣苑裡鎮○○段39、39-1、40地號等3 筆土地設
      定抵押權，系爭5 筆土地係自上開3 筆土地分割而來；原
      抵押權人王有福、林水松、張崇欽均已死亡，分別應由被
      告壬○○等人、被告黃○○等人、被告Ｎ○○○等人繼承
      等情，業據其提出土地登記謄本、王有福、林水松、張崇
      欽之繼承系統表、除戶謄本與繼承人之戶籍謄本為證，且
      為被告所不爭執，應堪信為真實。
（二）原告另主張被告農糧署北區分署之前身即臺灣省糧食局新
      竹事務所於47年間在系爭土地上所設定84,800元之抵押權
      ，並於50年2 月9 日查封分割前原39、39-1、40地號等3
      筆土地，原39地號土地於50年5 月25日由訴外人陳漢松拍
      賣取得，原39-1、40地號等2 筆土地於52年10月8 日由訴
      外人張來傳拍賣取得，且上開3 筆土地中，原39-1、40地
      號等2 筆土地，於新竹地院52年度執字第1241號強制執行
      事件拍定後，業已塗銷該2 筆土地上之抵押權登記，卻未
      就共同擔保之原39地號土地塗銷抵押權登記，其後並轉載
      於系爭5 筆土地上等情，亦據其提出土地登記舊簿為證，
      並為被告所不爭執，且被告農糧署北區分署亦自承臺灣省
      糧食局新竹事務所當年在強制執行後業已核發清償證明，
      而新竹地院上開強制執行事件僅塗銷原39-1、40地號等2
      筆土地上之抵押權，漏未塗銷原39地號土地之抵押權，其
      對於系爭5 筆土地已無設定抵押權擔保債權之必要等語，
      足信分割前原39、39-1、40地號等3 筆土地，當時均為債
      權人之共同擔保物，在前開強制執行事件經查封拍賣並由
      訴外人陳漢松、張來傳拍定之後，不論有無完全清償，均
      應塗銷原有之抵押權登記，然其中原39地號部分，卻漏未
      塗銷，致其上原所登記之抵押權在土地分割之後仍繼續轉
      載於系爭5 筆土地之上，被告Ｅ○○、Ｄ○○辯稱債權尚
      未清償，原告不得請求塗銷抵押權云云，尚非可採。至其
      他被告經本院合法通知，並未於言詞辯論期日到場加以否
      認爭執，亦未提出書狀作何聲明或陳述以供本院斟酌，本
      院參酌前揭書證，及被告農糧署北區分署之陳述，認原告
      上開主張均為真實，從而原告訴請原抵押權人王有福、林
      水松、張崇欽之繼承人即被告壬○○等人、被告黃○○等
      人、被告Ｎ○○○等人分別就其被繼承人於系爭5 筆土地
      之抵押權辦理繼承登記後，與被告農糧署北區分署各自將
      上開抵押權登記予以塗銷，為有理由，應予准許。
（三）本件事證已臻明確，兩造所提其餘攻擊防禦方法及證據經
      審酌之後，核與判決結果不生影響，爰不一一論述，附此
      敘明。
四、訴訟費用負擔之依據：民事訴訟法第78條、第85條第1 項前
    段、第85條第2 項。
中    華    民    國    97    年    9     月     5    日
                  簡易庭法  官  邱光吾
以上正本係照原本作成
如對本判決上訴，須於判決送達後20日內向本院提出上訴狀
                        書記官  葉燕蓉
中    華    民    國    97    年    9     月     5    日
附表：
一、被告壬○○、午○○、戊○、甲○○、天○○、未○○、申
    ○○、地○○、Ｐ○○、辛○○○、己○、丑○○、子○○
    、寅○○、卯○○、癸○○、庚○○、丁○○○、乙○○、
    Ｃ○○、酉○○、戌○○、亥○○、丙○○、辰○○、Ｈ○○○、宇○○○、巳○○、Ｗ○○、ｃ○○、宙○○即吳健
    生、ｂ○○、Ｚ○○、ａ○○連帶負擔百分之二十七。
二、被告黃○○、Ａ○○、Ｅ○○、Ｂ○○、Ｒ○○、Ｔ○○、
    Ｓ○○、Ｕ○○、Ｑ○○、Ｄ○○、ｆ○○、ｈ○○、ｇ○○、Ｙ○○、ｅ○○、玄○○、Ｆ○○連帶負擔百分之二十
    七。
三、被告Ｎ○○○、Ｍ○○、ｄ○○○、Ｌ○○、Ｋ○○、Ｊ○○、Ｉ○○連帶負擔百分之二十七。
四、被告行政院農業委員會農糧署北區分署負擔百分之十九。


司法院資訊處製作；財團法人民間司法改革基金會備份。
